【裁判字號】    95,交聲更,23
【裁判日期】    951031
【裁判案由】    聲明異議
【裁判全文】
臺灣臺中地方法院交通事件裁定      95年度交聲更字第23號
原處分機關  交通部公路總局臺中區監理所
異  議  人  甲○○
即受處分人
上列受處分人因違反道路交通管理處罰條例案件，對於交通部公
路總局臺中區監理所民國95年6月9日所為之處分（原處分案號：
中監違字第裁60-GC0000000號）聲明異議，經本院於民國95年7
月13日以95年度交聲字第529 號裁定後，異議人提起抗告，經臺
灣高等法院臺中分院將原裁定撤銷，發回本院，本院裁定如下：
    主  文
原處分撤銷。發回交通部公路總局臺中區監理所。
    理  由
一、按95年7月1日施行前之道路交通管理處罰條例第9條第1項規
    定：本條例所定罰鍰之處罰，行為人接獲違反道路交通管理
    事件通知單後，於15日內得不經裁決，逕依第92條第3 項之
    罰鍰基準規定，向指定之處所繳納結案；不符舉發事實者，
    應於15日內，向處罰機關陳述意見，其不依通知所定期限前
    往指定處所聽候裁決，且未依規定期限繳納罰鍰結案或向處
    罰機關陳述意見者，處罰機關得逕行裁決之。又填製通知單
    ，應就其違反行為簡要明確記載於違規事實欄內，並記明違
    反條款；違反本條例之處罰，處罰機關於裁決前，應給予違
    規行為人陳述之機會；違反道路交通管理事件，行為人認為
    舉發之事實與違規情形相符者，得於接獲通知單後，親自或
    委託他人持該通知單，不經裁決向指定之處所逕依裁罰基準
    執行並繳納罰鍰結案，違反道路交通管理事件統一裁罰基準
    及處理細則第12條第1項、第34條第1項、第40條前段、第48
    條第1項分別定有明文。意即違規行為人對於警員舉發之違
    規事實不爭執者，得持舉發通知單於15日內依最低額度繳納
    罰鍰結案，處罰機關受理移送舉發交通違規事件後，如認警
    員填記內容不符規定或適用法條有誤，則應洽請原移送機關
    更正後重新送達，並就更正後違規事實給予行為人陳述意見
    機會，行為人未於期限內依更正後舉發通知單繳納最低罰鍰
    金額結案，處罰機關始得逕行裁決。
二、原處分意旨略以：異議人即受處分人甲○○駕駛車牌號碼OA
    -3483號自用小客車，於民國94年9月10日17時20分許，在臺
    中市，在臺中市○○路、福科路路處，因「駕照逾期」違規
    ，經臺中市警察局交通隊依違反道路交通管理處罰條例第22
    條第1項第6款當場舉發，案經原處分機關查證異議人駕照已
    於92年8月19日因「吊扣期間駕車」遭吊銷1年，至今尚未重
    新考領有效駕駛執照，爰根據違規事實改依同條例第21條第
    1項第1款裁處罰鍰最高額度新臺幣12,000元，並限於95年7
    月9日前繳納，逾期不繳納，自95年7月10日起加倍罰鍰為新
    臺幣24,000元整。
三、異議意旨略以：(一)異議人於94年9 月10日於臺中市○○區○
    ○路因無照駕駛被警員黃志鳴攔查，因身上無身分證明文件
    ，警員要求再找找看，其後異議人於車廂內找到1 張數年前
    之舊駕照，警員依該舊駕照之資料，以無線電與交通之電腦
    聯繫，得知異議人之駕駛已被註銷；惟警員卻以違反道路交
    通處罰條例第22條第1項第6款之「持逾期之駕駛執照駕車者
    」，開具通知單處罰600元在案，警員指示異議人於5日後，
    再以ATM轉帳，卻無法以600 元結案，螢幕顯示需6,000元才
    能結案，因與罰單不符，異議人不知應如何處理。(二)依違反
    道路交通管理事件統一裁罰基準及處理細則第44條規定：違
    反道路交通管理事件行為人，未依規定自動繳納罰款，或未
    依規定到案聽候裁決，處罰機關應於舉發違反道路交通管理
    事件通知單送達2 個月內依基準表逕行裁決之。原處分機關
    未於法定期限內（94年11月10日前）逕行裁決，依該條文之
    規定，原處分機關因期限屆滿而不能再行裁決處罰異議人。
    (三)再查立法院於94年12月28日修正道路交通處罰條例，將第
    22條第1項第6款之「持逾期之駕駛執照駕車者」之處罰規定
    ，修正為第22條第1項第7款之「駕駛執照逾有效期間仍駕車
    者」，亦即原「持逾期之駕駛執照駕車者」之行為不再處罰
    ，修正後之法律既不罰，且已逾裁決期限，係爭「舉發通知
    單」應不予追究。(四)另查「行政行為，應以誠實信用之方法
    為之，並應保護人民之正當合理之信賴，為行政程序法第7
    條之明文規定，係爭「舉發通知單」既以第22條第1項第6款
    處罰，異議人即期待其法律效果，至該管公務人員是否有於
    事後修改底單，致臺中區監理所之電腦系統紀錄不符，此係
    臺中區監理所之內部問題，斷非可規則於異議人，此亦與行
    政程序法第7 條之規定不符，查行為後法律或自治條例有變
    更者，適用行政機關最初裁處時之法律或自治條例，但裁處
    前之法律或自治條例有利於受處罰者，適用最有利於受處罰
    者之規定，為行政罰法第5 條之明文規定，今異議人於94年
    9月10日受警員黃志鳴開單處罰，該「舉發通知單」並未撤
    銷或變更，自不能另行處罰，因此縱使可依法裁決，亦應依
    修正前之法律，惟在已過法定逕行裁決之不變期間下，應不
    能再行處罰，詎原處分機關於95年6月9日就同一行為，再行
    裁定異議人違反第21條第1項第1款，裁處罰緩12,000元，顯
    非合法，且異議人從未收受有違反第21條第1項第1款之「舉
    發通知單」，原處分顯非合法，因而聲明異議云云。
四、經查：
  (一)異議人於94年09月10日17時20分許，在臺中市○○路與福科
    路，因駕照逾期，經臺中市警察局交通隊依法舉發，此有臺
    中市警察局94年09月10日中市警交字第GC0000000號舉發違
    反道路交通管理事件通知單一份在卷可稽；又異議人因於吊
    扣期間駕車，其所執有之駕駛執照已於92年08月19日遭吊銷
    一年，迄今尚未重新考領有效駕駛執照，於94年09月10 日
    係屬無照駕駛之情，業據原處分機關查證屬實，異議人亦於
    聲明異議狀中陳述明確。因此，異議人確有無照駕駛及出示
    已逾有效期限之舊駕駛執照之違規行為，應堪認定。是以，
    原處分機關依據道路交通安全規則第21條第1項第1款無照駕
    駛之規定，逕行裁罰，固非無據。
  (二)然異議人原受舉發之違規事實係「持逾期之駕駛執照駕車」
    ，原處分機關卻以自行調查之結果，竟逕以將原舉發事實變
    更為「未領有駕駛執照駕車」，並逕行裁決，且事先未予異
    議人任何陳述意見之機會，此參照異議人於異議狀中所述異
    議經過，即可明證。是原處分機關所踐行之裁決程序，即有
    違前揭規定，已有不當，應予撤銷。且原處分既已變更舉發
    事實，卻未依法先行通知異議人，使異議人有自行依最低額
    繳納罰鍰以結案之機會，尤屬剝奪異議人之法定程序上利益
    ，難認未侵害異議人之權利，更難謂係適當。
  (三)綜上所述，本件原處分之作成程序不當，應予撤銷，並發回
    原處分機關另為適法之處理，異議人異議意旨雖未指摘此部
    分之不當，惟此係屬本院應依職權調查之事項，無待異議人
    之主張，即可審酌，並認本件異議為有理由。
據上論結，應依道路交通案件處理辦法第20條前段，裁定如主文
。
中    華    民    國    95    年    10    月    31    日
            交通法庭            法  官  林世民
以上正本證明與原本無異。
如不服本裁定，應於送達後5日內，向本院提出抗告狀。
                                書記官  紀俊源
中    華    民    國    95    年    10    月    31    日


司法院資訊處製作；財團法人民間司法改革基金會備份。
